【裁判字號】    99,交聲,1346
【裁判日期】    990609
【裁判案由】    聲明異議
【裁判全文】
臺灣高雄地方法院交通事件裁定        99年度交聲字第1346號
原處分機關  高雄市政府交通局
異  議  人  甲○○
即受處分人
上列異議人即受處分人因違反道路交通管理處罰條例案件，對於
高雄市政府交通局交通事件裁決中心中華民國99年4 月13日所為
之處分（原處分案號：高市交裁字第裁32-B00000000號）聲明異
議，本院裁定如下：
    主  文
原處分撤銷。
甲○○汽車駕駛人，駕駛汽車經測試檢定酒精濃度超過規定標準
，處罰鍰新臺幣玖仟伍佰元，吊扣普通小型車駕駛執照壹年，並
應接受道路交通安全講習。
    理  由
一、原處分意旨略以：異議人即受處分人甲○○（下簡稱異議人
    ）於民國97年12月11日下午4 時23分許，酒後駕駛車號XU-9
    366 號自小客車，行經高雄市苓雅區○○○路與四維四路口
    時，肇事致人受傷，嗣到場處理員警測得其呼氣酒精濃度達
    0.75mg/L，經警當場掣單舉發，並經原處分機關依道路交通
    管理處罰條例第35條第1 項第1 款之規定處罰鍰新臺幣（以
    下同）49,500元，吊扣駕駛執照24個月，並依同條例第24條
    之規定施以道路安全講習。
二、異議人異議意旨略以：伊於前開時、地之酒後駕車行為，業
    經檢察官為緩起訴處分，並已依照緩起訴命令支付4 萬元予
    公庫，且肇事致人受傷部分，受傷之機車騎士鄭愉靜，係在
    伊追撞前方車輛並下車處理和解事宜後，始從後方追撞而來
    ，當時伊並未駕駛前開自小客車，原處分不查，遽為前開處
    分，於法不合，請求撤銷原處分等語。
三、按「汽車駕駛人，駕駛汽車經測試檢定酒精濃度超過規定標
    準者，處新台幣一萬五千元以上六萬元以下罰鍰，並當場移
    置保管其車輛及吊扣其駕駛執照一年。因而肇事致人受傷者
    ，並吊扣其駕駛執照二年；致人重傷或死亡者，吊銷其駕駛
    執照，並不得再考領」，道路交通管理處罰條例第35條第1
    項第1 款定有明文。又「汽車駕駛人飲用酒類或其他類似物
    後其吐氣所含酒精濃度超過每公升○．二五毫克或血液中酒
    精濃度超過百分之○．○五以上者，不得駕車」，亦經道路
    交通管理處罰條例第92條第1 項所授權訂定之道路交通安全
    規則第114 條第2 款明文所定。上開規定意旨，無非係為保
    障相關用路人之安全，避免在汽車駕駛人飲酒後注意能力降
    低之情況下駕駛汽車肇生公共危險。故汽車駕駛人如飲酒後
    駕駛汽車，其酒精濃度超過規定之標準者，立法者認其酒後
    駕車之行為已足危及公共安全，遂以上開法律規定處以罰鍰
    及吊扣駕照，並就其是否因此肇事致人受傷或死亡，另予加
    重處罰。在此所謂「肇事致人受傷或死亡」，當係指因飲用
    酒類酒精濃度超過規定標準而駕車肇事致人受傷或死亡者，
    亦即該肇事致人受傷或死亡之事實，乃因汽車駕駛人酒後駕
    駛車輛所致，且二者間有相當因果關係，合先敘明。次按「
    一行為同時觸犯刑事法律及違反行政法上義務規定者，依刑
    事法律處罰之。但其行為應處以其他種類行政罰或得沒入之
    物而未經法院宣告沒收者，亦得裁處之。前項行為如經不起
    訴處分或為無罪、免訴、不受理、不付審理之裁判確定者，
    得依違反行政法上之義務規定裁處之」、「違反行政法上義
    務而受罰鍰、沒入或其他種類行政罰之處罰時，適用本法。
    但其他法律有特別規定者，從其規定」，行政罰法第26條、
    第1 條分別定有明文。而上開道路交通管理處罰條例第35條
    第1 項第1 款規定，係對行為人違反行政法上義務規定之裁
    處，且該條例關於一行為同時觸犯刑事法律及違反行政法上
    義務規定者，並無特別規定，故若汽車駕駛人單一酒後駕車
    之行為，經測試檢定酒精濃度超過規定標準，而同時涉有刑
    法第185 條之3 公共危險罪嫌時，道路交通管理處罰機關除
    有行政罰法第26條第1 項但書得處以其他種類行政罰者之情
    形，方得裁處其他種類行政罰外，關於罰鍰部分，即應依上
    開行政罰法第26條及道路交通管理處罰條例第10條規定移送
    該管地方法院檢察署處理，不得逕依道路交通管理處罰條例
    第35條第1 項第1 款規定，裁處行為人罰鍰之行政罰。再按
    被告所犯為死刑、無期徒刑或最輕本刑3 年以上有期徒刑以
    外之罪，檢察官參酌刑法第57條所列事項及公共利益之維護
    ，認以緩起訴為適當者，得定1 年以上3 年以下之緩起訴期
    間為緩起訴處分，其期間自緩起訴處分確定之日起算，刑事
    訴訟法第253 條之1 第1 項定有明文。而行政罰法第26條已
    明揭一事不二罰之原則，亦即應受行政罰之行為如經不起訴
    處分或為無罪、免訴、不受理、不付審理之裁判確定者，始
    得依違反行政法上義務規定裁處之。上開法條規定並未包括
    「緩起訴處分」在內，蓋因「緩起訴處分」最終得使被告免
    於刑事訴追之效果，與「不起訴處分」之效果雖屬相同，惟
    緩起訴處分另須於一定期間內遵守或履行刑事訴訟法第253
    條之2 各款所規定之事項，若有同法第253 條之3第1項各款
    情形，檢察官仍得依職權或依告訴人之聲請，將緩起訴處分
    撤銷，故緩起訴處分之性質顯與不起訴處分不完全相同，仍
    有處罰之實質意涵在內。爰此，本於對受處分人不利益之規
    定不得任意擴張解釋之原則，自不得類推適用，而認應受行
    政罰之行為經緩起訴處分，仍得依違反行政法上之義務規定
    裁處之。末按修正前道路交通管理處罰條例第68條規定：「
    汽車駕駛人，因違反本條例及道路交通安全規則之規定，受
    『吊扣』或『吊銷』駕駛執照處分時，『吊扣』或吊銷其持
    有各級車類之駕駛執照」；惟該條業經修正為：「汽車駕駛
    人，因違反本條例及道路交通安全規則之規定，受吊銷駕駛
    執照處分時，吊銷其持有各級車類之駕駛執照」。此一條文
    修正理由略以：「原條文將違法或違規駕駛人所持有各級車
    類之駕駛執照一併吊扣或吊銷，失之過酷，影響人民工作及
    生活甚鉅，爰修正之」，此新修正條文，業於94年12月14日
    修正公布並於95年3 月1 日起施行。參諸上開立法理由及立
    法經過，則行為人有道路交通管理處罰條例第35條第1 項第
    1 款所規定之違規行為，須吊扣駕駛執照時，僅能吊扣行為
    人違法或違規當時駕駛車輛所憑之駕駛執照，不得再吊扣行
    為人所持有而與駕駛違規車輛無關之其他各級車類駕駛執照
    ，故已領有普通小型車駕駛執照者，酒後違規駕駛普通小型
    車時，吊扣者係駕駛者之普通小型車駕駛執照，不得吊扣駕
    駛者領有之其他駕駛執照。
四、經查：
  (一)罰鍰部分：
  1.異議人在因飲用酒類後，已不能安全駕駛之情形下，駕駛上
    開自小客車，於前揭時地為警測得其吐氣所含酒精成份達每
    公升0.75毫克，原處分機關乃以駕駛人酒精濃度超過規定標
    準為由，依道路交通管理處罰條例第35條第1 項第1 款，裁
    處罰鍰4 萬9500元、吊扣駕駛執照24個月、施以道路安全講
    習之事實，有高雄市政府交通局違反道路交通管理事件裁決
    書附卷可稽。又異議人因上開酒後駕車案件，業經高雄地方
    法院檢察署檢察官於98年1 月22日以98年度偵字第462 號為
    緩起訴期間1 年，命被告向公庫支付4 萬元之緩起訴處分，
    該緩起訴處分於98年2 月17日確定，異議人已於98年4 月3
    日依緩起訴內容繳交4 萬元，嗣該案件緩起訴期間於99年2
    月16日屆滿，緩起訴處分未經撤銷等事實，亦有高雄地方法
    院檢察署檢察官98年度偵字第462 號緩起訴處分書、臺灣高
    雄地方法院檢察署自行收納款項統一收據及臺灣高等法院被
    告前案紀錄表附卷可參，並經本院調閱偵查卷宗核閱無訛。
    異議人所受之緩起訴處分固非刑法所定刑罰之種類，然已對
    異議人名譽、心理產生相當制約並影響被告之財產等權益，
    亦應可實質該當行政罰法第26條第1 項之「依刑事法律」之
    處罰。據此，原處分機關依道路交通管理處罰條例第35條第
    1 項第1 款規定，對異議人上開酒後駕車之違規行為予以裁
    罰時，除其行為應處以其他種類行政罰部分，仍得予以裁處
    外，裁處罰鍰部分，自不得再科處行政罰對於異議人予以重
    複處罰。惟因異議人所支付之緩起訴處分金僅有4 萬元，參
    照上開道路交通管理處罰條例第35條第8 項規定意旨，異議
    人尚須補繳該等不足部分之罰鍰即9,500 元，始為適法，臺
    灣高等法院高雄分院97年度交抗字第184 號裁定亦採此一見
    解，爰此，原處分機關逕以異議人酒精濃度超過規定標準，
    而對其裁處罰鍰超過9,500元部分，尚有未洽。
  (二)吊扣駕駛執照24個月部分：
    原處分雖認異議人有「肇事致人受傷」之加重處罰事由，惟
    本件受傷之機車騎士鄭愉靜，係於異議人追撞前方車輛並下
    車處理和解事宜後，始從後方追撞異議人所駕駛之前開自小
    客車乙節，業經異議人於警詢中陳述明確並與鄭愉靜愉警詢
    中證述相符（參臺灣高雄地方法院檢察署98年度偵字第462
    號卷宗第13頁、第15頁背面）。是以，本件機車騎士鄭愉靜
    所以受傷，係因異議人追撞前方自小客車後，將車停放在前
    開路口所致，與異議人停車前之酒後駕車行為並無相當因果
    關係。依前開說明，自無從認定該肇事致鄭愉靜受傷之事實
    ，乃因異議人酒後駕駛車輛所致。原處分機關疏未詳查，逕
    依道路交通管理處罰條例第35條第1 項第1 款之規定，按「
    肇事致人受傷」之加重條件，裁處吊扣駕駛執照24個月之處
    分，自有未洽。
五、綜上所述，原處分機關就本件異議人因酒後駕駛自小客車之
    違規行為，逕以道路交通管理處罰條例第35條第1 項第1 款
    規定而據以裁處罰鍰49,500元及吊扣異議人駕駛執照24個月
    ，均有未洽。又因本件酒後駕車為一個違規行為，與道安講
    習無從區分，且行政罰法亦未區分主罰及從罰，異議人雖對
    於前開道安講習及吊扣駕駛執照部分未為不服，惟依道路交
    通管理處罰條例第89條之規定，準用刑事訴訟法第348 條第
    2 項之規定，該道安講習及吊扣駕駛執照部分，具有全部與
    一部之關係，而為異議聲明之效力所及，本院自得併為審酌
    （臺灣高等法院97年度交抗字字1831號裁定、臺灣高等法院
    暨所屬法院98年度法律座談會刑事類提案第23號決議意旨參
    照）。從而，異議人據此聲明異議，為有理由，爰撤銷原處
    分，自為裁罰如主文第2 項所示，以為適法。
據上論結，應依道路交通管理處罰條例第87條第2 項、道路交通
案件處理辦法第20條前段，裁定如主文。
中    華    民    國    99    年    6     月    9     日
                  交通法庭  法  官   林揚奇
如不服本裁定，應於收受送達後5 日內向本院提出抗告狀。
以上正本證明與原本無異。
中    華    民    國    99    年    6     月    9     日
                            書記官   何明昌

司法院資訊處製作；財團法人民間司法改革基金會備份。
